【裁判字號】    92,訴,838
【裁判日期】    920923
【裁判案由】    交還土地
【裁判全文】
臺灣臺中地方法院民事判決  九十二年度訴字第八三八號
    原      告  乙  ○
    訴訟代理人  朱逸群律師
    複  代理人  甲○○  住臺中.
    被      告  丁○○  住宜蘭.
                        國民身.
    訴訟代理人  丙○○  住宜蘭.
右當事人間請求交還土地事件，於民國九十二年九月九日言詞辯論終結，本院判決如左：
    主      文
原告之訴及其假執行之聲請均駁回。
訴訟費用由原告負擔。
    事      實
甲、原告方面：
一、聲明：求為判決：
（一）被告應將原告所有坐落臺中縣和平鄉○○段一一一九─九地號（地目：林，面積：五
      ０００平方公尺）及同段一一一九─十地號（地目：林，面積：五七平方公尺）騰空
      返還原告。
（二）原告願供擔保，請准宣告假執行。
二、陳述：
（一）原告於民國（下同）八十六年一月一日將其所有臺中縣和平鄉○○段一一一九─九地
      號及同段一一一九─十地號二筆土地（下稱系爭土地）出租予被告，租賃期限自八十
      六年一月一日起至九十一年十二月三十一日止，租金每年新台幣（下同）七十萬元。
      租期屆滿，原告不願續租，除口頭告知被告外，另於九十二年一月三十日以存證信函
      通知被告，詎被告置之不理，繼續於系爭土地上耕作，其占有系爭土地並無正當之法
      律權源，故原告依民法第七百六十七條之規定，請求被告返還系爭土地予原告。
（二）兩造於八十六年一月一日就系爭土地所簽立之合約不因訴外人張雷鳴於九十年十一月
      二十六日與被告簽立農地菜園租賃契約書而不存在或被取代；且原告撤銷贈與取回系
      爭土地時，並不受被告與訴外人張雷鳴所簽署之農地菜園租賃契約之拘束，兩造間僅
      存原所簽立之合約，其租期至九十一年十二月三十一日止，租期已屆滿。
三、證據：提出土地登記謄本二份、合約書影本一件、本院九十一年度豐簡字第六一四號民
          事判決影本一件、台中法院郵局第五０七號存證信函影本一件、郵件掛號回執影
          本一件、戶籍謄本一件、照片五張為證。
乙、被告方面：
一、聲明：求為判決如主文所示。
二、陳述：系爭土地原係原告所有，八十六年一月一日被告與原告訂立租賃契約，承租該土
    地，租賃期限自八十六年一月一日起至九十一年十二月三十一日止。八十九年七月十三
    日原告將系爭土地贈與其子張雷鳴，張雷鳴於辦理移轉登記取得土地所有權後，要求被
    告另行訂立租賃契約，被告乃與之另訂立書面，租賃期限自九十年十二月三十一日起至
    九十六年十二月三十一日止；其後原告向張雷鳴為撤銷贈與之意思表示，九十一年一月
    四日並經法院判決回復所有權，但不能因此而溯及認定張雷鳴交付系爭土地予被告占有
    使用係無權處分，被告係本於租賃權而占有使用系爭土地，並非無權占有，本件原告之
    訴實無理由。
三、證據：提出土地所有權狀影本二紙、農地菜園租賃契約書影本一件為證，並聲請訊問陳
          建良。
丙、本院依職權調閱本院九十一年度豐簡字第六一四號請求給付租金全卷。
    理      由
一、本件原告主張：其於八十六年一月一日將其所有之系爭土地出租予被告，租賃期限自八
    十六年一月一日起至九十一年十二月三十一日止，租金每年七十萬元。租期屆滿，伊不
    願續租，除口頭告知被告外，另於九十二年一月三十日以存證信函通知被告，詎被告繼
    續於系爭土地上耕作，即無正當之法律權源，據此依民法第七百六十七條之規定，請求
    被告返還系爭土地予原告等語；被告則以：系爭土地原係原告所有，八十六年一月一日
    被告與原告訂立租賃契約，承租該土地，租賃期限自八十六年一月一日起至九十一年十
    二月三十一日止。八十九年七月十三日原告將系爭土地贈與其子張雷鳴，張雷鳴於辦理
    移轉登記取得土地所有權後，要求被告另行訂立租賃契約，被告乃與之另訂書面，租賃
    期限自九十年十二月三十一日起至九十六年十二月三十一日止，雖後原告向張雷鳴為撤
    銷贈與之意思表示並經法院判決回復所有權，但不能因此而溯及認定張雷鳴交付系爭土
    地予被告占有使用係無權處分，被告係本於租賃權而占有使用系爭土地，並非無權占有
    等語，資為抗辯。
二、下列為兩造所不爭執之事項，堪信為真實：
（一）系爭土地為原告所有，現為被告占有使用中。
（二）兩造曾於八十六年一月一日就系爭土地簽立合約書，由被告向原告承租系爭土地，租
      期至九十一年十二月三十一日止。
（三）租賃契約存續期間，原告於八十九年七月十三日將系爭土地贈與訴外人張雷鳴即原告
      之子，並辦畢所有權移轉登記，張雷鳴於取得所有權後之九十年十一月二十六日，另
      以出租人身分與被告簽訂農地菜園租賃契約，約定由被告承租系爭土地，租賃期限自
      九十年十二月三十一日起至九十六年十二月三十一日止，租金減為每年五十萬元。
（四）嗣原告撤銷上開贈與契約，並經判決確定取回系爭土地之所有權，而於九十一年一月
      四日辦畢所有權移轉登記，其後原告因為租金數額爭議，曾於九十一年九月間以出租
      人身分起訴請求給付系爭土地租金，經本院九十一年度豐簡字第六一四號判決被告應
      給付原告三十萬元，及自九十一年九月二十日起至清償日止，按年息百分之五計算之
      利息確定。
（五）農地菜園租賃契約、合約書、現場照片二紙及台中法院郵局一０四一號、五０七號存
      證信函之真正。
三、本件經兩造整理並協議簡化爭點後，確認兩造之爭點如下：
（一）爭點壹：
      兩造於八十六年一月一日就系爭土地所簽立之合約是否因訴外人張雷鳴於九十年十一
      月二十六日與被告簽立農地菜園租賃契約書而不存在或被取代？
（二）爭點貳：
      原告撤銷贈予取回系爭土地時，是否受前開農地菜園租賃契約之拘束？又若兩造間於
      原告取回系爭土地時，確存租賃關係，則該租賃契約之租期是否已經屆滿？
四、茲分別說明兩造之主張及本院之判斷如下：
（一）爭點壹：
  (一)兩造之主張：
  (1)原告主張：
    兩造於八十六年一月一日就系爭土地所簽立之合約，不因訴外人張雷鳴於九十年十一月
    二十六日與被告簽立農地菜園租賃契約而不存在或被取代，蓋以：
    土地之出租人不以所有權人為必要。
    張雷鳴於簽立農地菜園租賃契約時，並未表示終止或解除八十六年一月一日之合約。
    新、舊合約重疊時間被告就舊合約租金部分仍然給付三十萬元予原告。
  (2)被告主張：
    兩造於八十六年一月一日就系爭土地所簽立之合約，已被訴外人張雷鳴於九十年十一月
    二十六日與被告所簽立農地菜園租賃契約而取代。
  (二)本院之判斷：
  (1)按出租人於租賃物交付後，承租人占有中，縱將其所有權讓與第三人，其租賃契約，對
    於受讓人繼續存在，民法第四百二十五條第一項定有明文。
  (2)本件兩造曾於八十六年一月一日就系爭土地簽立合約書，由被告向原告承租系爭土地，
    租期至九十一年十二月三十一日止。租賃契約存續期間，原告於八十九年七月十三日將
    系爭土地贈與訴外人張雷鳴即原告之子，並辦畢所有權移轉登記等情，業如前述，則依
    據上開規定，雖原告將系爭土地之所有權贈與訴外人張雷鳴，惟兩造間之租賃契約關係
    對於受讓人張雷鳴仍繼續存在，而所謂之租賃契約繼續存在，係指原租賃契約本身轉而
    存在於受讓人張雷鳴與承租人即被告間，即其出租人已生變更，非僅契約效力對受讓人
    繼續存在而已（最高法院四一年台上字第一一００號、四三年台上字第四五四號判例參
    照）。
  (3)再者，契約之關係成立後，契約之當事人得以契約變更原有契約關係之內容，若原有契
    約關係不因該契約而廢止，即原有契約關係不因此變更而失其同一性，則該變更即屬所
    謂之「債之變更」，經當事人為債之變更後，原有約定經變更者均失其效力，而以變更
    後之約定取代之，要屬當然。本件張雷鳴於取得系爭土地所有權，並繼受成為出租人後
    ，於系爭土地返還原告前之九十年十一月二十六日（租賃關係存續中），另以出租人身
    分與被告簽訂農地菜園租賃契約書，約定仍由被告承租系爭土地，租賃期限變更自九十
    年十二月三十一日起至九十六年十二月三十一日止，租金則減為每年五十萬元等情，為
    兩造所不爭執，本院觀之兩造間所簽訂之合約書與訴外人張雷鳴與被告間所簽訂之農地
    菜園租賃契約書，均係租賃關係、且承租之土地仍屬同一筆（範圍相同）、當事人亦同
    （農地菜園租賃契約書簽署前張雷鳴即已取得出租人地位，業如前述），僅變更租期及
    租金等項而已，並未因此一變更而使其租賃關係之同一性喪失等情，有該二件契約書在
    卷可稽，參酌上開說明，此應係屬「債之變更」無誤。既屬債之變更，則在變更之範圍
    內，原有契約關係之約定，自因有新約定而失其效力，當事人或因受讓而繼受出租人地
    位之人，均不得再依原有契約關係之約定主張，並無疑問。原告主張兩造於八十六年一
    月一日就系爭土地所簽立之合約，不因訴外人張雷鳴於九十年十一月二十六日與被告簽
    立農地菜園租賃契約而不存在或被取代，並無可採。
（二）爭點貳：
  (一)兩造之主張：
  (1)原告主張：
    民法第四百二十五條第一項租賃物所有權移轉後，原租賃契約對受讓人繼續存在之規
      定，於未經公證之不動產租賃契約，其期限逾五年者不適用之，同條第二項定有明文
      。
    本件原告與被告間之租賃契約即原租賃契約，縱因張雷鳴與被告另訂新約而終止，然
      新租賃契約所訂租賃期間為九十年十二月三十日至九十六年十二月三十一日，其期限
      已逾五年，而該租賃契約又未經公證，是以原告自張雷鳴取回系爭土地後，依據民法
      第四百二十五條第二項之規定，原告自不受買賣不破租賃原則之拘束，從而被告與原
      告間不論新、舊之租賃關係均已不復存在，被告占有系爭土地即屬無權占有。
  (2)被告主張：
    原告應受新租賃契約即農地菜園租賃契約之拘束，是以租賃期間當然未屆滿。
  (二)本院之判斷：
  (1)按民法第四百二十五條第一項租賃物所有權移轉後，原租賃契約對受讓人繼續存在之規
    定，於未經公證之不動產租賃契約，其期限逾五年者不適用之，同條第二項定有明文。
    此規定係八十八年四月二十一日修正所增訂，其立法理由謂：「在長期或未定期限之租
    賃契約，其於當事人之權義關係影響甚鉅，宜付公證，以求其權利義務內容合法明確，
    且可防免實務上常見之弊端，即債務人於受強制執行時，與第三人虛偽訂立長期或不定
    期限之租賃契約，以妨礙債權人之強制執行，爰增訂第二項」等語，從本條之立法理由
    觀之，可知該條之增訂，係希望透過公示機制之採行，以免讓與人與第三人虛偽訂立長
    期或不定期之租約，而妨害交易安全。惟既然該項規定，係擬以公示機制而以求權利義
    務內容合法明確，防免虛偽契約，則在受讓人明知確有該租賃契約存在、且受讓後復行
    使出租人之權利之情形，並不抵觸該項規定要規範之目的，則解釋上，該項之適用，應
    將此一情形排除（目的性限縮解釋），始為合理，蓋此時既無違該項規定所欲達成之目
    的，自無妨害交易安全之虞，且受讓人復已行使出租人之權利，自應認為租賃契約對其
    存在，始符誠信原則，否則，受讓人先主張出租人地位而行使出租人權利後，復主張民
    法第四百二十五條第二項之規定否認契約關係對其繼續存在，豈能謂符誠信原則。
  (2)次按贈與撤銷後，贈與人得依關於不當得利之規定，請求返還贈與物，民法第四百十九
    條第二項定有明文；本件原告撤銷系爭土地贈與後，原告依據不當得利請求權，自可請
    求張雷鳴返還系爭土地，而生第二次所有權讓與，有民法第四百二十五條第一項之適用
    ，並無疑問，茲有疑問者，乃是原告得否援引同條第二項之規定主張排除前項規定之適
    用。按原告於取回系爭土地之所有權時明知被告對系爭土地確有租賃關係，嗣後並對被
    告基於租賃契約關係請求給付租金而行使出租人之權利，因兩造就租金部分發生爭執，
    原告並向本院起訴請求被告給付租金，而獲勝訴判決確定等情，有兩造不爭執之臺中法
    院郵局一０四一號存證信函附於本院九十一年度豐簡字第六一四號卷可稽，復為兩造所
    不爭執，而原租賃契約之部分內容業經變更，復如前述，則參酌上開說明，原告既知悉
    被告承租之情形，且於受讓後復行使出租人之權利，則在解釋上自不得再援引民法第四
    百二十五條第二項之規定，而主張排除同條第一項規定之適用。故而原告主張本件適用
    民法第四百二十五條第二項之結果，被告不得主張該變更後之租賃契約對其繼續存在云
    云，尚無可採。被告主張原告應受農地菜園租賃契約拘束，應屬可採。
  (3)末查，原告雖主張其於取回所有權後所行使之出租人權利，係基於兩造間於八十六年一
    月一日就系爭土地所簽立之租約而主張，並非受讓新約云云，惟在農地菜園租賃契約書
    變更原合約之內容範圍，原合約之約定已因債之變更而失其效力，業如前述，則原告於
    受讓系爭土地所有權後，所行使之契約上權利，當然是業經變更之契約內容，至於縱原
    告誤認原合約仍完整存續而依原合約內容行使權利之情，然其實際上既係行使業經變更
    內容之契約上權利，僅屬錯誤之問題，而錯誤之法律行為仍屬有效，自難據而主張嗣後
    仍得依民法第四百二十五條第二項之規定，排除所有權讓與不破租賃之同條第一項規定
    之適用，併予敘明。
五、本件被告對系爭土地既有租賃關係存在，且其租賃期限至九十六年十二月三十一日止，
    已如前述，則被告之占有，自屬有權占有而非無權占有，從而，原告基於所有物返還請
    求權訴請被告返還系爭土地與原告，為無理由，應予駁回。原告之訴既經駁回，則其假
    執行之聲請亦失所附麗，應併予駁回。
六、兩造其餘攻擊防禦方法，經核與本判決之結論無影響，爰不予以一一論述，併予敘明。
七、據上論結，本件原告之訴為無理由，依民事訴訟法第七十八條，判決如主文。
中      華      民      國      九十二      年      九      月     二十三     日
~B臺灣臺中地方法院民事第四庭
~B    法  官  李國增
右為正本係照原本作成。
如不服本判決，應於判決送達後二十日內，向本院提出上訴狀（須按他造當事人之人數附繕
本）。
中      華      民      國      九十二      年      九      月     二十三     日
~B法院書記官


司法院資訊處製作；財團法人民間司法改革基金會備份。
